---
title: "Les tests d'hypothèses"
author: "Vincent Guillemot<br/>Amaury Vaysse"
date: "Vendredi 18/11/2021"
output: 
    ioslides_presentation:
        css: styles.css
vignette: >
  %\VignetteIndexEntry{07tests}
  %\VignetteEngine{knitr::rmarkdown}
  %\VignetteEncoding{UTF-8}
---

<style>
.forceBreak { -webkit-column-break-after: always; break-after: column; }
</style>


```{r setup, include = FALSE}
knitr::opts_chunk$set(
  collapse = TRUE,
  comment = "#>",
  echo = TRUE
)
library(ggplot2)
data("fruits", package = "debuter")
```

## Rappels {.columns-2 .smaller}

 * Hypothèse nulle $\mathcal H_0$, c'est l'hypothèse du *statu quo*
 * Hypothèse alternative $\mathcal H_1$, c'est la situation intéressante ! (signal)
 * $\alpha$ : risque de première espèce, rejeter $\mathcal H_0$ lorsqu'elle est vraie ("erreur de détection")
 * $\beta$ : risque de deuxième espèce, ne pas rejeter $\mathcal H_0$ alors que $\mathcal H_1$ est vraie ("rater un signal")
 * Puissance : $1 - \beta$

<p class="forceBreak"></p>

Décision / Verité | Non rejet de $\mathcal H_0$| Rejet $\mathcal H_0$
-----------------:|:--------------------------:|:--------------------:
$\mathcal H_0$    | Confiance                  | Erreur de 1ère esp.
$\mathcal H_1$    | Erreur de 2ème esp.        | Puissance

## Expérience de Chastaing 

## L'hypothèse nulle

## Création d'un exemple {.columns-2 .smaller}

```{r histvitC, fig.width = 3, fig.height=3}
hist(fruits$VitamineC)
vitcqual <- cut(fruits$VitamineC, 
                c(0, 10, 90))
```

```{r histEau, fig.width = 3, fig.height=3}
hist(fruits$Eau)
eauqual <- cut(fruits$Eau, 
               c(0, 85, 100))
```




## Comparer des proportions

Avec la fonction `prop.test`

## Analyser des données de comptage

Avec la fonction `chisq.test`
Avec la fonction `fisher.test`

## Comparer des moyennes

## Les formules

## Comparer des moyennes sur données appariées

## Equivalent non-paramétrique

## ANOVA


## ANOVA non paramétrique


## Modèles linéaires




